臺灣臺南地方法院刑事判決　　　　　　　95年度訴字第1651號
公　訴　人　臺灣臺南地方法院檢察署檢察官
被　　　告　乙○○
　　　　　　丙○○
上列被告等因期貨交易法等案件，經檢察官提起公訴（九十五年
度營偵字第八八九號），被告等於準備程序期日就被訴事實為有
罪陳述，本院聽取當事人之意見後，裁定由受命法官獨任進行簡
式審判程序，並判決如下：
    主  文
乙○○共同違反非期貨商不得經營期貨交易業務之規定，累犯，
處有期徒刑參月。扣案如附表所示物品均沒收。
丙○○共同違反非期貨商不得經營期貨交易業務之規定，處有期
徒刑參月。緩刑貳年，並應於本判決確定之翌日起壹年內，依執
行檢察官之命令，向公庫支付新臺幣伍萬元。扣案如附表所示物
品均沒收。
    事  實
一、乙○○前於民國（下同）八十九年間，因違反槍砲彈藥刀械
    管制條例案件，經本院以八十九年度訴字第一三二九號判決
    判處有期徒刑一年六月，提起上訴後，迭經臺灣高等法院臺
    南分院以九十年度上訴字第三六九號入監執行、最高法院以
    九十年度臺上字第四六八一號駁回上訴確定入監執行後，於
    九十一年十二月四日縮短刑期假釋出監並付保護管束，於九
    十二年三月二日保護管束期滿，以執行完畢論。
二、詎乙○○猶不知悔改，與丙○○未經行政院金融監督管理委
    員會證券期貨局之許可經營期貨經理事業並發給許可證照，
    竟共同基於經營期貨交易業務、賭博以及意圖營利，供給賭
    博場所及聚眾賭博之犯意聯絡，於九十五年二月間某日起，
    由丙○○以每月新臺幣（下同）一萬元之代價向乙○○承租
    臺南縣後壁鄉後壁村一七０之三五號住處作為營業處所，並
    以每月三萬元之代價僱用乙○○負責接聽期貨交易業務之聯
    絡電話及紀錄交易單之工作，共同經營臺灣股票市場期貨交
    易業務，並以此與賭客對賭，經營方式為：由賭客利用電話
    聯絡，以每「口」為單位下單交易，每口為指數一點計二百
    元，以當日臺灣證券交易所發行量加權價期貨指數（下簡稱
    臺股期指）之加權股價指數漲跌數作為基數，乘以每點二百
    元結算損益，其交易方式、交易時間（每週一至週五正常營
    業日八時四十五分至十三時四十五分）皆與國內臺股期指之
    期貨交易業務相同，丙○○、乙○○另向客戶收取每口三百
    至四百元不等之手續費以為營利，嗣於同年六月二十三日下
    午一時三十分許，為警在前址查獲上情，並扣得如附表所示
    之物品。
三、案經臺南縣警察局移送臺灣臺南地方法院檢察署檢察官偵查
    起訴。
    理  由
一、本件被告二人所犯為死刑、無期徒刑、最輕本刑為三年以上
    有期徒刑以外之罪，亦非屬高等法院管轄之第一審案件，其
    於準備程序進行中，先就被訴事實為有罪之陳述，經法官告
    知簡式審判程序之旨，並聽取檢察官之意見後，依刑事訴訟
    法第二百七十三條之一第一項、第二百七十三條之二等規定
    ，裁定由受命法官獨任進行簡式審判程序，且不受同法關於
    證據能力認定及調查方式之限制，合先敘明。
二、前開犯罪事實，有下列事證可資證明：
  (一)被告二人於警偵訊及本院審理時坦承不諱。
  (二)證人即共同被告丙○○、乙○○於偵查中具結證述。
  (三)行政院金融監督管理委員會九十六年二月十三日金管證七字
    第０九六０００七七六六號函覆資料一份。
  (四)臺南縣白河地政事務所九十五年十二月二十二日以所登字第
    ０九五０００六九六九號函檢送土地、建物登記謄本各一份
    、中華電信股份有限公司臺灣南區電信分公司臺南營運處服
    務中心九十六年一月八日服字第０九六００００一五號函檢
    送之客戶資料、本院依職權調閱之臺灣期貨交易所網站之臺
    灣期貨交易所股份有限公司「臺灣證券交易所股價指數期貨
    契約交易規則」、「臺灣證券交易所股價指數期貨契約規格
    」各一份。
  (五)扣案如附表所示之物品、指數期貨交易單三紙、扣押物品目
    錄表、現場照片八幀可佐。
  (六)所謂「期貨交易，係指依國內外期貨交易所或其他期貨市場
    之規則或實務，從事衍生自商品、貨幣、有價證券、利率、
    指數或其他利益之下列契約之交易：一、期貨契約：指當事
    人約定，於未來特定期間，依特定價格及數量等交易條件買
    賣約定標的物，或於到期前或到期時結算差價之契約」；又
    非期貨商除期貨交易法另有規定者外，不得經營期貨交易業
    務，期貨交易法第三條第一項第一款、第五十六條第一項分
    別定有明文。查本件被告等之經營方式為由賭客利用電話聯
    絡，以每「口」為單位下單交易，每口為指數一點計二百元
    ，以當日臺股期指之加權股價指數漲跌數作為基數，每升降
    一點，以二百元結算損益，其交易方式、交易時間（每週一
    至週五正常營業日八時四十五分至十三時四十五分）皆與國
    內臺股期指之期貨交易業務相同。而觀諸目前國內期貨市場
    上確實有以「臺灣證券交易所發行量加權股價指數」作為交
    易標的之合法期貨交易活動，臺灣期貨交易所稱之為「臺灣
    證券交易所股價指數期貨契約」，此乃財政部證券暨期貨管
    理委員會依期貨交易法第五條規定公告之期貨交易種類之一
    ，被告丙○○、乙○○以仿照合法期貨交易市場中有關「臺
    灣證券交易所發行量加權股價指數期貨」之交易時間暨方式
    經營業務，對外並以所經營交易之內容為「臺灣證券交易所
    發行量加權股價指數期貨」自居，且於接受客戶下單後，實
    際上並未下單至期貨交易所，而係由自己與客戶「對作」，
    亦即以此方式對賭，雖未實際就客戶之間進行撮合，然仍屬
    以依國內外期貨交易所或其他期貨市場之規則或實務，與客
    戶進行交易，而以類似於期貨交易法所規範之期貨契約之方
    式，經營期貨交易業務至明。是以，本件事證已臻明確，被
    告二人之犯行洵堪認定。
三、論罪科刑
  (一)查被告丙○○、乙○○未取得經營期貨經理事業許可證照，
    即經營之地下期貨賭博，並以仿照合法期貨交易市場中有關
    「臺灣證券交易所發行量加權股價指數期貨」之交易時間暨
    方式經營業務，接受客戶下單後，實際上並未下單至期貨交
    易所，而係由自己與客戶「對作」，亦即以此方式對賭，雖
    未實際就客戶之間進行撮合，然仍屬以依國內外期貨期交易
    所或其他期貨市場之規則或實務，與客戶進行交易，亦即以
    類似於臺灣期貨交易所之臺股期貨交易作為賭博之標的，是
    以，核其等前開所為，顯均係未經許可而經營期貨經紀商之
    業務，而違反期貨交易法第五十六條第一項之規定，應依同
    法第一百十二條第三款論處。若謂被告二人上述行為僅單純
    成立刑法賭博罪名，而未構成期貨交易法第一百十二條第三
    款之罪，則期貨交易法上開處罰條文勢將成為具文，應非立
    法者之本意。蓋期貨交易標的衍生自商品、金錢、有價證券
    乃至利率、指數等利益，不一而足，且有投資、避險功能，
    對經濟發展有重大影響力，惟實質上已有高度射倖性，當然
    必須管制，非經主管機關之許可，並發給許可證，不得經營
    期貨交易業務。換言之，未經許可而經營期貨交易業務者，
    即屬犯罪行為，只要實際上經營該業務，雖不能至政府之期
    貨交易所合法下單，但對經濟已發生影響力，自係犯罪行為
    。
  (二)次按刑法第二百六十六條第一項前段之罪，係以在公共場所
    或公眾得出入之場所賭博為要件。查被告二人以被告乙○○
    之住處，闢為供不特定賭客自由前往或電話方式下單之處所
    ，自屬公眾得出入之場所；次按刑法第二百六十八條規定之
    「供給賭博場所」，係指提供特定處所供人從事賭博行為而
    言，而所稱「聚眾賭博」，係指聚集不特定人參與賭博之行
    為，縱未於現實上同時糾集多數人於同一處所，而係聚集眾
    人之財物進行賭博者，例如六合彩組頭以電話、傳真之方式
    供人簽賭之行為，亦屬之。是以，被告不僅提供其前開房屋
    供不特定人以電話之方式至前開處所下單對賭，更向賭客收
    取手續費之行為，自與刑法第二百六十八條之意圖營利供給
    賭博場所罪及意圖營利聚眾賭博罪之構成要件相當，是以，
    被告二人前開所為另犯刑法第二百六十六條第一項、第二百
    六十八條之罪，而其等多次犯前開二條文規定之犯行，時間
    緊接，所犯罪名相同，顯係出於概括之犯意為之，為連續犯
    ，爰依修正施行前刑法第五十六條連續犯之規定，論以一罪
    ，並加重其刑（詳如後述）。此外，被告二人違反期貨交易
    法第一百十二條第三款、第五十六條第一項之罪、刑法第二
    百六十六條、第二百六十八條前、後段之犯行，有犯意聯絡
    及行為分擔，均應依修正施行前刑法第二十八條之規定均論
    以共同正犯（詳如後述），另其等所犯前開四罪間，有方法
    、目的之牽連關係，應依修正施行前刑法第五十五條後段之
    規定，從一重之期貨交易法第一百十二條第三款之規定處斷
    （詳如後述）。
  (三)復查，被告二人犯刑法第二百六十六條第一項、第二百六十
    八條之犯行部分，雖未據檢察官起訴，惟此部分犯行業據被
    告供明在卷，而警偵訊過程中均諭知被告二人係犯前開罪名
    ，而蒞庭檢察官雖認應僅違反期貨交易法第一百十二條第三
    款之犯行，然未領有經營期貨經理事業許可證照而經營類似
    期貨交易商品，固僅違反前開規定，而被告二人尚以臺股指
    數期貨作為與賭客對賭之輸贏標的，並提供被告乙○○之住
    處供不特定賭客下單賭博，自有成立刑法第二百六十六條第
    一項、第二百六十八條所規範罪名之餘地，而此部分與已起
    訴書敘及部分有方法、目的之牽連關係，而屬裁判上一罪，
    業如前述，本院自應一併加以審理，附此敘明。
  (四)再查，被告乙○○有犯罪事實欄所載之前科，此有臺灣高等
    法院被告前案紀錄表及臺灣臺南地方法院檢察署刑案資料查
    註紀錄表各一件在卷可稽，其受有期徒刑執行完畢後五年內
    故意再犯本件有期徒刑以上之罪，應依修正施行前刑法第四
    十七條之規定論以為累犯，並依法應加重其刑。
  (五)爰審酌被告乙○○有前開所載之前科，被告丙○○則未曾受
    有期徒刑以上刑之宣告，亦有前開臺灣高等法院被告前案紀
    錄表及臺灣臺南地方法院檢察署刑案資料查註紀錄表可參，
    素行尚可，而其等共同經營地下期貨賭博，與賭客對賭，除
    從中獲取不法利益外，更敗壞社會善良風氣，影響正常之社
    會經濟活動，危害期貨交易市場正規發展，兼衡之被告乙○
    ○因妻罹患重病，亟需用錢就醫，復失業毫無收入，致思慮
    未周之動機，被告丙○○則係一時好奇、貪圖小利之動機，
    以及其等之犯罪手段、所生危害、經營規模、經營期間、獲
    利有限、主從關係、參與程度暨犯後坦承犯行，深具悛悔之
    意等一切情狀，爰分別量處如主文所示之刑。
  (六)第查被告丙○○未曾受有期徒刑以上刑之宣告，已見前述，
    其因一時貪圖小利，思慮未周，致罹此罪名，犯後於警偵訊
    及於本院準備程序均坦承犯罪，深具悔意，經此次偵審程序
    應已足促其警惕，本院認上開宣告之刑，以暫不執行為適當
    ，爰宣告緩刑二年，以啟自新。然為使被告丙○○能深切體
    認其犯行對於我國期貨交易市場所產生之不良影響，並強化
    其法治概念，使其於緩刑期內能深知警惕，避免其緩刑宣告
    輕易遭到撤銷，爰併依刑法第七十四條第二項第四款之規定
    ，命被告丙○○於緩刑期內之本判決確定之翌日起一年內，
    依執行檢察官之命令，向公庫支付五萬元。若被告如未履行
    本判決所諭知之負擔情節重大者，檢察官得依刑事訴訟法第
    四百七十六條、現行刑法第七十五條之一之規定，聲請撤銷
    對被告丙○○所為之緩刑宣告，均併予敘明。
  (七)末按共同正犯因相互間利用他人之行為，以遂行其犯意之實
    現，本於責任共同之原則，有關沒收部分，對於共犯間供犯
    罪所用之物，自均應為沒收之諭知（最高法院九十一年度臺
    上字第五五八三號、八十九年度臺上字第六九四六號判決可
    資參照）。查扣案如附表所示之物品，乃被告丙○○所有，
    供本件犯罪所用之物，業據被告丙○○供明在卷，而被告二
    人均依修正施行前刑法之規定論罪科刑，故基於從刑從屬主
    刑之原則，爰依修正施行前刑法第三十八條第一項第二款之
    規定宣告沒收。
四、新舊法比較之說明
  (一)按行為後法律有變更者，適用行為時之法律。但行為後之法
    律有利於行為人者，適用最有利於行為人之法律。修正後刑
    法第二條第一項定有明文。查本件被告行為後，刑法部分條
    文修正施行，而修正施行後刑法第二條第一項亦修正規定，
    然此乃為與刑法第一條罪刑法定主義相互契合，以貫徹法律
    禁止溯及既往原則，其乃規範行為後法律變更所生新舊法律
    比較適用之準據法，本身尚無比較新舊法之問題，故應一律
    適用修正施行後刑法第二條之規定以決定適用之刑罰法律，
    先予辨明。又參以本次刑法總則編修正之比較新舊法，應就
    罪刑有關之之共犯、未遂犯、想像競合犯、牽連犯、連續犯
    、結合犯，以及累犯加重、自首減輕暨其他法定加減原因（
    如身分加減）與加減例等一切情形，綜其全部罪刑之結果而
    為比較（最高法院九十五年五月二十三日刑事庭第八次會議
    決議可資參照），首先敘明。
  (二)查被告行為時修正施行前刑法第二十八條乃規定：「二人以
    上共同實施犯罪之行為者，皆為正犯」，而修正施行後同條
    文僅將「實施」修正為「實行」，考之修正條文立法理由說
    明，其主要目的係在排除僅參與犯罪之「陰謀」或「預備」
    階段者成立共同正犯之可能，就此而言，修正施行後刑法第
    二十八條之規定已較修正前之規定限縮共同正犯成立之範圍
    ，然本件被告所為之犯行，非屬陰謀、預備共同正犯，適用
    新舊法之結果，修正後之規定並非較有利於正犯，因此，依
    刑法第二條第一項前段之規定，仍應適用修正前刑法第二十
    八之規定。
  (三)查被告行為時，刑法第五十五條後段規定「犯一罪而其方法
    或結果之行為犯他罪名者，從一重處斷。」，惟被告行為後
    即九十五年七月一日修正施行之刑法業已刪除牽連犯之規定
    ，此雖非犯罪構成要件或刑度之變更，但因方法目的、原因
    結果關係之數犯行是否可依牽連犯論以一罪或數罪併罰，顯
    已影響行為人刑罰之法律效果，自屬法律有變更，依修正施
    行後刑法第二條第一項規定比較新、舊法，而本案依照新法
    刪除牽連犯之規定，必須就被告二人所犯具有方法目的關係
    之四罪分論併罰，不若舊法得依牽連犯之規定從一重罪論處
    以一罪，對被告較為有利，故應依刑法第二條第一項前段之
    規定，適用修正施行前刑法第五十五條後斷牽連犯之規定，
    從一重處斷。
  (四)查被告行為後，刑法第五十六條連續犯之規定業已刪除，雖
    此非犯罪構成要件或刑度之變更，但因多次犯行是否可依連
    續犯論以一罪或數罪併罰，顯已影響行為人刑罰之法律效果
    ，自屬法律有變更，而本案依照新法之規定，必須就被告二
    人多次犯刑法第二百六十六條第一項、第二百六十八條之犯
    行分論併罰，不若舊法得依連續犯之規定論以一罪，是依刑
    法第二條第一項前段之規定，仍應適用被告行為時之舊法論
    以連續犯較為有利。
  (五)查被告行為後，修正施行後刑法第四十七條則規定「受徒刑
    之執行完畢，或一部之執行而赦免後，五年以內故意再犯有
    期徒刑以上之罪者，為累犯，加重本刑至二分之一。」，與
    修正施行前累犯之要件相較之下，排除犯罪行為人出於過失
    再犯，僅限定於「故意再犯」始構成之者，雖此修正並非犯
    罪構成要件或刑罰之變更，但因被告犯行是否需論以累犯，
    顯已影響行為人刑罰加重與否之法律效果，自屬法律有變更
    ，然因被告乃出於故意再犯本件有期徒刑以上之罪，不論修
    正施行前、後之法條適用結果均不分軒輊，故依修正後刑法
    第二條第一項前段之規定依修正施行前第四十七規定即舊法
    論以累犯。
  (六)被告行為時修正前刑法第三十八條第一項第二款規定「供犯
    罪所用或供犯罪預備之物」、同條第三項「第一項第二款、
    第三款之物，以屬於犯人者為限，得沒收之。但有特別規定
    者，依其規定。」，雖修正施行後刑法第三十八條第一項第
    二款並無修正，第三項則將「犯人」修正為「犯罪行為人」
    ，僅屬文字之調整，並未涉及實質刑罰內容之變更，故適用
    結果並無有利或不利被告之情形，然按沒收為從刑之一種，
    且與主刑有從屬關係，應依從刑從屬於主刑原則，不得就新
    舊法予以割裂適用（最高法院九十年度臺上字第一七三一號
    判決要旨參照），均附此敘明。
  (七)第查，本件被告行為後，修正施行後刑法第七十四條緩刑之
    規定固有所修正，然關於緩刑要件之判斷基準，並非以行為
    時法律為依據，而係依裁判時法律為準，理由乃因緩刑條件
    並非針對犯罪行為之認定與處罰所設，而係攸關宣告刑是否
    執行而定，故應以裁判時法律為其準據，復參照最高法院九
    十五年度第八次刑事庭會議決議亦同此見解，因此，關於緩
    刑宣告之法條適用，自無刑法第二條第一項規定之適用，而
    應適用現行刑法第七十四條之規定。
  (八)其次，刑法分則編設有罰金刑規定之貨幣單位係屬銀元，依
    此論科罰金者，均應適用罰金罰鍰提高標準條例第一條、第
    四條之規定，按各該具體條文制定或修正之時間先後，定其
    提高之倍數。惟依被告行為後即九十五年七月一日增訂施行
    之刑法施行法第一條之一之規定，刑法第三百三十九條第一
    項之罰金刑，應以新臺幣為單位，數額應提高三十倍。然此
    與修正前之罰金以銀元為單位，適用罰金罰鍰提高標準條例
    之結果應提高十倍者，對被告而言，並無不利（新臺幣與銀
    元之比例為一比三，換算結果，亦為三十倍）。復參以其立
    法理由，係因應刑法增修條文自九十五年七月一日施行後，
    刑法第三十三條第五款規定，罰金貨幣單位已改為新臺幣，
    是以同法各罪所定罰金貨幣單位，自應配合上開規定修正；
    且因不再適用「現行法規所定貨幣單位折算新臺幣條例」，
    為使罰金數額趨於一致，避免衍生新舊法比較適用問題，以
    緩和實務適用法律之衝擊，於不變動罰金數額之前提下，而
    為制定。換言之，刑法施行法第一條之一，係為取代刑法修
    正前適用罰金罰鍰提高標準條例第一條及現行法規所定貨幣
    單位折算新臺幣條例第二條之規定。是本件上開被告所犯各
    該刑法規定之罰金刑度，無庸引據刑法第二條第一項為新舊
    法比較，應逕援引上開刑法施行法第一條之一之規定以為貨
    幣單位及提高標準之依據，併此敘明。
據上論斷，應依刑事訴訟法第二百七十三條之一第一項、第二百
九十九條第一項前段，期貨交易法第一百十二條第三款、第五十
六條第一項，刑法第二條第一項前段、第十一條前段、第二百六
十六條第一項、第二百六十八條前、後段、（修正施行前）第二
十八條、（修正施行前）第四十七條、（修正施行前）第五十五
條後段、（修正施行前）第五十六條、（修正施行前）第三十八
條第一項第二款、第七十四條第一項第二款、第二項第四款，判
決如主文。
案經檢察官甲○到庭執行職務。
中　　華　　民　　國　　96　　年　　4 　　月　　26　　日
                        刑事第四庭   法  官  黃欣怡
以上正本證明與原本無異。
如不服本判決，應於收受送達後10日內向本院提出上訴書狀（應
附繕本）。
　　　 　　　　　　　　　　　　　　　書記官  陳怡吟
中　　華　　民　　國　　96　　年　　4 　　月　　26　　日
附表一：應沒收物品
┌─┬─────────┬───┬─────┐
│  │物品名稱          │數量  │所有人    │
├─┼─────────┼───┼─────┤
│1 │電腦主機          │一臺  │丙○○所有│
│  │                  │      │供本件犯罪│
│  │                  │      │所用之物  │
├─┼─────────┼───┼─────┤
│2 │有線電話機        │四臺  │同上      │
├─┼─────────┼───┼─────┤
│3 │計算機            │二臺  │同上      │
├─┼─────────┼───┼─────┤
│4 │通訊聯絡簿        │四本  │同上      │
├─┼─────────┼───┼─────┤
│5 │帳冊              │一本  │同上      │
├─┼─────────┼───┼─────┤
│6 │期貨交易紀錄單    │三張  │同上      │
└─┴─────────┴───┴─────┘
附錄本案論罪科刑條文
期貨交易法第112條
有下列情事之一者，處 7 年以下有期徒刑，得併科新臺幣 3 百
萬元以下罰
金：
一  未經許可，擅自經營期貨交易所或期貨交易所業務者。
二  未經許可，擅自經營期貨結算機構者。
三  違反第 56 條第 1 項之規定者。
四  未經許可，擅自經營槓桿交易商者。
五  未經許可，擅自經營期貨信託事業、期貨經理事業、期貨顧
問事業或
    其他期貨服務事業者。
六  期貨信託事業違反第 84 條第 1 項規定募集期貨信託基金者
。
七  違反第 106 條、第 107 條或第 108 條第 1 項之規定者。
中華民國刑法第266條
（普通賭博罪與沒收物）
在公共場所或公眾得出入之場所賭博財物者，處 1 千元以下罰金
。但以供人暫時娛樂之物為賭者，不在此限。
當場賭博之器具與在賭檯或兌換籌碼處之財物，不問屬於犯人與
否，沒收之。
中華民國刑法第268條
（圖利供給賭場或聚眾賭博罪）
意圖營利，供給賭博場所或聚眾賭博者，處 3 年以下有期徒刑，
得併科3千元以下罰金。
